最高法院刑事判決　　　　　　一○○年度台上字第四三四○號
上　訴　人　詹智煒
選任辯護人　余德正律師
上列上訴人因違反毒品危害防制條例案件，不服台灣高等法院中
華民國九十八年十一月十一日第二審判決（九十七年度上訴字第
四一六五號，起訴案號：台灣板橋地方法院檢察署九十六年度偵
字第二八二八九號），提起上訴，本院判決如下：
    主  文
原判決關於詹智煒部分撤銷，發回台灣高等法院。 
    理  由
本件原判決撤銷第一審關於上訴人詹智煒部分之無罪判決，改判
論處上訴人共同製造第二級毒品未遂罪刑（處有期徒刑四年六月
）。固非無見。
惟查：(一)刑事訴訟為使當事人之地位對等，於刑事訴訟法第一編
第四章，特設辯護人、輔佐人及代理人（或稱訴訟關係人），以
輔助當事人為訴訟行為。刑事辯護制度係為保護被告之利益及維
持審判之公平而設，其功能在輔助被告防禦對造檢察官或自訴人
對被告所實行之攻擊，囿於被告一般均欠缺法律智識，且處於被
訴立場，難期能以冷靜態度，克盡防禦之能事，故由辯護人補其
不足，俾與檢察官或自訴人立於平等之地位而受法院公平之審判
，此為人民依憲法第十六條享有之訴訟權所衍生之基本權。辯護
人於審判期日，得為被告行使其辯護權者，除依刑事訴訟法第二
百八十九條規定，於調查證據完畢後，就事實及法律所為之辯論
外，於審判長踐行調查證據程序時，現行（民國九十二年二月六
日修正公布、同年九月一日施行）之刑事訴訟法併擴張賦予當事
人、代理人、辯護人或輔佐人之「參與調查證據權」，亦即將原
第一百六十四條、第一百六十五條，僅曰「證物應提示被告命其
辨認」、「筆錄文書應向被告宣讀或告以要旨」等規定，修正為
審判長「應將證物提示當事人、代理人、辯護人或輔佐人，使其
辨認」、「應向當事人、代理人、辯護人或輔佐人宣讀或告以要
旨」，使當事人及訴訟關係人於調查證據程序中有陳述意見及參
與辯論證據力之機會，以示公平法院不存有任何之主見，落實當
事人對等原則，並使被告倚賴其辯護人為其辯護之權利，得以充
分行使其防禦權。是法院對於此項辯護權之實踐，不得恣意漠視
，否則即不足以維護訴訟上之程序正義。本件原審審判長於九十
八年十月十九日審判期日調查證據，並未逐一踐行上開對辯護人
之調查證據程序，使其有陳述意見及參與辯論證據證明力之機會
，經辯護人提出異議，原審審判長仍未置理，即予判決，有審判
筆錄可稽（見原審卷(二)第八九至九四頁）。其訴訟程序之進行，
自屬有違程序法則，基此所為不利於上訴人之判決，當然違背法
令。(二)原判決論處上訴人與詹世宇（已判決有罪確定）二人共同
製造第二級毒品未遂罪刑，雖於事實欄記載上訴人與詹世宇基於
共同製造第二級毒品甲基安非他命之犯意聯絡，由上訴人提供資
金，使詹世宇出面擔任承租人，以每月新台幣一萬五千元之租金
，向不知上情之李聯東承租（改制前）台北縣鶯歌鎮○○○街五
十八號建物，作為製造甲基安非他命先驅原料假麻黃之場所；
詹世宇復購得甲醇等物，作為製造甲基安非他命之工具及材料，
進而參考其所取得之安非他命製造流程表所示製造方式，在上址
場所，將含有假麻黃成分之感冒藥錠加入甲醇、甲苯等溶劑後
，濾出假麻黃成分，再予以加熱、摻入丙酮，以提高假麻黃
純度，萃取出甲基安非他命之先驅原料即粉狀假麻黃，待一定
之數量後，以三百公克為一包裝，再交付予上訴人所派遣之姓名
年籍均不詳之成年人，以備進行後續製程等情。然其理由內，僅
依憑證人詹世宇接受海巡署新竹機動查緝隊查緝人員詢問時之證
言，及其於偵查中所稱：「我之前大約兩天可以做成一批麻黃素
，一天可作三包左右，每包三百公克，對方有時候三、五天或一
星期與我聯絡一次」等語之證詞，暨卷附通訊監察譯文，推論上
訴人與詹世宇對於本件製造第二級毒品甲基安非他命之行為，有
犯意聯絡及行為分擔等情（見原判決第十至十六頁）。惟詹世宇
於偵查中已具結證稱：其所謂「對方」有時候三、五天或一星期
與其聯絡一次，並非指上訴人，而係「王先生」及「林先生」等
語（見偵查卷第一七三頁），原判決以詹世宇上開偵查中之陳述
，作為上訴人不利之證據，已嫌無據；且證人即受僱於詹世宇之
張智翔、謝承宏於偵查中均具結證稱：「在鶯歌鎮○○○街的工
廠沒有看過詹智煒」等語（見偵查卷第一七七、一七八頁）；而
證人即海巡署新竹機動查緝隊查緝人員高佳豪、何宗翰亦均證稱
：「在監控期間，並沒有親眼看到詹世宇拿假麻黃給上訴人，
也沒有看過上訴人拿感冒藥給詹世宇。」等語（見第一審卷第一
九九頁）。如果無訛，如何認定上訴人對詹世宇製造甲基安非他
命先驅原料假麻黃之行為，有行為分擔？原判決對上訴人參與
詹世宇製造上揭假麻黃之行為，如何有行為分擔，未置一詞，
則縱原判決所認定上訴人主觀上知悉詹世宇擬製造甲基安非他命
一節，確屬實在，並有提供租金，以承租房屋作為製造甲基安非
他命之場所，但所分擔者，並未涉及製造第二級毒品之犯罪構成
要件，其分擔此等非犯罪構成要件行為，究出於助益詹世宇製造
毒品之幫助犯意？抑或本即為自己犯罪之意思，基於與詹世宇共
同犯意之聯絡，分擔收受所製造之甲基安非他命先驅原料假麻黃
，而共同參與本件製造第二級毒品犯罪？事實仍欠明瞭，且此
攸關上訴人本件所犯係製造第二級毒品未遂之幫助犯或共同正犯
罪責之判斷，自有進一步釐清之必要。乃原判決未詳為探求，復
未為任何必要之說明，遽科以上訴人共同製造第二級毒品未遂罪
責，自有理由不備之違法。上訴意旨指摘原判決不當，尚非全無
理由。而原判決上述之違背法令，影響於事實之確定，本院無可
據以為裁判，應將原判決關於上訴人部分撤銷，發回原審法院更
為審判。
據上論結，應依刑事訴訟法第三百九十七條、第四百零一條，判
決如主文。
中    華    民    國  一○○  年    八    月    十    日
                      最高法院刑事第七庭
                          審判長法官  花  滿  堂  
                                法官  洪  昌  宏  
                                法官  徐  昌  錦  
                                法官  王  聰  明  
                                法官  謝  靜  恒  
本件正本證明與原本無異
                                      書  記  官  
中    華    民    國  一○○  年    八    月   十二   日
                                                      v